臺灣新竹地方法院行政訴訟判決　
109年度交字第208號
原      告  梁秀蓉
被      告  交通部公路總局新竹區監理所                                      設新竹縣○○鎮○○路○段00號
代  表  人  吳季娟
訴訟代理人  吳靜宜
上列當事人間交通裁決事件，原告不服民國109年10月20日竹監
裁字第50-ZBA334999、50-ZBA334478號違反道路交通管理事件裁
決，提起行政訴訟，本院判決如下：
    主  文
附表編號2所示之原處分應予撤銷。
原告其餘之訴駁回。
訴訟費用新臺幣參佰元由原告負擔二分之一，餘由被告負擔。被
告應給付原告新臺幣壹佰伍拾元。
   事實及理由
一、程序事項：
（一）原告起訴時，被告交通部公路總局新竹區監理所代表人為
      黃萬益，訴訟繫屬中，於民國110年6月4日由吳季娟繼任
      為代表人，並經其聲明承受訴訟，核無不合，應予准許。
（二）本件因屬不服被告所為道路交通管理處罰條例（下稱道交
      條例）第8條之裁決而提起撤銷訴訟，依行政訴訟法第237
      條之7規定，不經言詞辯論，逕行裁判，合先敘明。
二、事實概要：
　　原告駕駛所有車號000-0000號自用小客車（下稱系爭車輛）
    ，於109年7月21日18時12-13分許，行駛於國道1號北向91.6
    及91.5公里處，遭民眾提出行車紀錄器影像檢舉，分別為內
    政部警政署國道公路警察局第二公路警察大隊（下稱舉發機
    關）以「行駛高速公路未依規定變換車道（未依規定使用方
    向燈）」逕行舉發，原告提出申訴，經舉發機關函覆違規屬
    實，被告據此於109年10月20日竹監裁字第50-ZBA334999、5
    0-ZBA334478號裁決書（下稱原處分A、B，如附表編號1-2所
    示），分別裁處原告罰鍰新台幣（下同）3000元，並各記違
    規點數1 點（總計罰鍰新臺幣6000元整，並記違規點數2點
    ）。原告不服，遂提起本件行政訴訟。
三、本件原告主張：
　　此時間為下班尖峰時段，路肩屬開放時段，若是打方向燈，
    請問本車是要切換到路肩還是前方的分道線，且前方車輛是
    一台接一台是否能看清楚前方的分道線在哪，這是否會構成
    用路人違規的陷阱，使有心陷他人不小心違規的檢舉達人檢
    舉違規。檢舉人檢舉他人是否該用合格的電子產品，本人強
    烈懷疑檢舉使用的電子商品為不合格產品，請檢舉人出示該
    台行車紀錄器的商品檢驗局所開立的電子商品檢驗合格證明
    書。另外，在如此短時間裁罰2張也不合理。並聲明：原處
    分撤銷，訴訟費用由被告負擔。
四、被告則答辯以：　　
  ㈠本案經國道二隊109年12月18日國道警二交字第1092706818號
     函覆略以…三、按道路交通管理處罰條例(以下簡稱本條例)
    第7條之1明文規定，其規範意旨，一般民眾可利用適當管道
    檢舉交通違規，以達到維護道路交通安全之行政目的;再者
    公路主管 或警察機關受理民眾檢舉違反道路交通管理事件
    ，其檢舉違規證據係以科學儀器取得，足資認定違規事實者
    ，得逕行舉發之，依本條例第92條第4項授權訂定之處理細
    則第22條第1項、第2項亦有明文規定;故民眾提供科學儀器
    取得之錄影證據資料，向公路主管或警察機關檢舉，經查證
    屬實者，應即舉發，另依據違反道路交通管理事件統一裁罰
    基準及處理細則第22條第1項:「公路主管或警察機關受理民
    眾檢舉違反道路交通管理事件，應即派員查證，經查證屬實
    者，應即舉發，並將處理情形回復檢舉人。」、第2項:「前
    項檢舉違規證據係以科學儀器取得，足資認定違規事實者，
    得逕行舉發。四、本大隊審視檢舉人所提供之行車影像，時
    間、日期、號牌均清楚明確並依法舉發。復查本案係由民眾
    以行車影像紀錄器錄影蒐證AHE-6572號車輛違規事實，並向
    國道公路警察局檢舉，揆諸前開規定，本大隊依法舉發本案
    違規事實，自屬於法有據;且有關本件舉發過程之錄影，係
    錄影設備之機械作用，乃真實保存當時錄影之連續內容所得
    ，並非憑人之記憶轉述或事後排演而成，經舉發員警依本條
    例第7條之1規定查證屬實即予舉發，其影像尚未發現有偽造
    或變造之疑，內容亦屬合理、正常。五、陳述人所質疑行車
    紀錄器紀錄真實性部分，參酌法院案例摘要如下: (一)檢舉
    人提供之行車影像紀錄器錄影畫面結果，該畫面影像內容流
    暢，其場景、光影、色澤均屬正常而自然呈現，實難認有何
    經修改、剪接或變造等人為造作情事。況錄影畫面中之違規
    車輛確為系爭車輛，再衡以檢舉人與原告僅係偶然相逢於路
    上，彼此素不相識，並無何怨隙，自無偽造或變造證據資料
    誣陷原告，自陷自己於刑事追斥之可能，又檢舉人提供之行
    車影像紀錄器錄影畫面之真實性與違規時間之正確性，應堪
    認定。 (二)就行車紀錄器(即車用錄影設備)而言，僅係將
    影像透過鏡頭及感光、存儲設備予以紀錄、存檔，尚非如雷
    達測速儀、呼氣酒精測試器等涉及量測數據而需經度量衡檢
    驗或校正，是原告所指本件採證所使用之行車紀錄器未經檢
    驗而質疑其合法性云云，洵非有據，然審視其影像尚未發現
    有偽造或變造之疑，內容亦屬合理、正常。　
  ㈡按道路交通管理處罰條例第7條之1規定：「對於違反本條例
    之行為者，民眾得敘明違規事實或檢具違規證據資料，向公
    路主管或警察機關檢舉，經查證屬實者，應即舉發。但行為
    終了日起逾7日之檢舉，不予舉發。」，並參照違反道路交
    通管理事件統一裁罰基準及處理細則第22條之規定，其規範
    意旨，係考量警力有限及民眾取巧違規成性為交通秩序混亂
    原因之一，一般民眾如能利用適當管道檢舉交通違規，除可
    彌補警力之不足外，亦將產生極大之嚇阻效果，以達到維護
    道路交通安全之行政目的；然為避免檢舉人刻意鑽營法律文
    字，造成法條之目的逸失，甚至衍生社會之不安，同時保障
    法條原立法精神目的在維護交通、保障安全，故針對舉發部
    分，擬定7日檢舉期限之規定，強化社會秩序之安定性。是
    一般民眾見有違規事件，皆可於行為終了日起7日內敘明違
    規事實或檢具違規證據資料，向公路主管或警察機關檢舉，
    經查證屬實者，應即舉發之。查本件違規行為成立於109年7
    月21日，由檢舉人於違規當日提供科學儀器取得之影像證據
    資料，向國道二隊提出檢舉，經國道二隊檢視該資料並確認
    違規屬實，而分別於109年8月10日及8月5日開立本案舉發通
    知單逕行舉發，於法並無不合。又所謂科學儀器，僅需其獲
    得結果可還原現場情形及具有驗證性即為已足，而行車紀錄
    器具錄影功能，其獲得結果可還原現場情形及具驗證性，又
    交通違規案件除有涉及重量、速率、酒精測定值等需使用經
    濟部標準檢驗局檢定合格之儀器採證外，其他儀器並無類此
    規範，檢舉交通違規案件亦無規範所使用之儀器須經由經濟
    部標準檢驗局檢定合格後方可使用，是以民眾所提供之檢舉
    影像，如經警察機關派員查證屬實者，警察機關即應依法舉
    發。綜上，原告主張檢舉人所使用之行車紀錄器需經國家標
    準局檢定合格一節，尚不足採。　
  ㈢經檢視本案採證資料可見原告車輛由出口減速車道經過穿越
    虛線進入出口減速右側車道，於變換車道時未使用方向燈之
    事實。因穿越虛線係供車輛匯入匯出時，做為劃分主線車道
    與其他車道之用，故系爭車輛跨越穿越虛線時，等同變換車
    道，而原告未於變換車道前顯示方向燈告示後方車輛行進方
    向，已違反道路交通管理處罰條例第33條第1項第4款規定，
    違規事實明確。爰此，本所認本案違規事實明確，仍應依法
    接受裁處。　
  ㈣綜上，並聲明：駁回原告之訴，訴訟費用由原告負擔。　
五、本院之判斷：
  ㈠按汽車行駛於高速公路、快速公路或設站管制之道路，不遵
    使用限制、禁止、行車管制及管理事項之管制規則而有未依
    規定變換車道之行為者，處汽車駕駛人3,000元以上6,000元
    以下罰鍰；汽車駕駛人有處罰條例第33條第1項情形者，除
    依原條款處罰鍰外，並記違規點數1點，處罰條例第33條第1
    項第4款、第63條第1項第1款分別定有明文。次按，處罰條
    例第7條之2之逕行舉發案件有「逕行舉發汽車行車速度超過
    規定之最高速限或低於規定之最低速度或有第33條第1項、
    第2項之情形，其違規地點相距6公里以上、違規時間相隔6
    分鐘以上或行駛經過一個路口以上。但其違規地點在隧道內
    者，不在此限」情形者，得連續舉發，同條例第85條之1第2
    項第1款規定甚明。
  ㈡又按，「立法者固得以法律規定行政機關執法人員得以連續
    舉發及隨同多次處罰之遏阻作用以達成行政管制之目的，但
    仍須符合憲法第二十三條之比例原則及法律授權明確性原則
    。申言之，以連續舉發之方式，對違規事實繼續之違規行為
    ，藉舉發其違規事實之次數，評價及計算其法律上之違規次
    數，並予以多次處罰，藉多次處罰之遏阻作用，以防制違規
    事實繼續發生，此種手段有助於目的之達成，對維護交通秩
    序、確保交通安全之目的而言，在客觀條件之限制下，更有
    其必要性及實效性。惟每次舉發既然各別構成一次違規行為
    ，則連續舉發之間隔期間是否過密，以致多次處罰是否過當
    ，仍須審酌是否符合憲法上之比例原則。」（司法院釋字第
    604號解釋理由書參照）。再按，「第七條之二之逕行舉發
    案件有下列情形之一者，得連續舉發：一、逕行舉發汽車行
    車速度超過規定之最高速限或低於規定之最低速度或有第三
    十三條第一項、第二項之情形，其違規地點相距六公里以上
    、違規時間相隔六分鐘以上或行駛經過一個路口以上。但其
    違規地點在隧道內者，不在此限。」，道路交通管理處罰條
    例第85條之1第2項第1款定有明文。準此，汽車駕駛人行駛
    高速公路數次未依規定變換車道（未依規定使用方向燈），
    如其違規地點相距未達6公里、違規時間相隔未達6分鐘或未
    行駛經過一個路口，即不得連續舉發，此於交通勤務警察或
    依法令執行交通稽查任務人員依道路交通管理處罰條例第7
    條之2規定逕行舉發案件，固得直接適用，然公路主管或警
    察機關受理道路交通管理處罰條例第7條之1規定的民眾檢舉
    舉發案件，因同具當場不能製單舉發之情形，而有本質上之
    類似性，亦應類推適用上開規定，始符道路交通管理處罰條
    例第85條之1第2項第1款之規範意旨（臺北高等行政法院107
    年交上字第148號判決意旨、109年交上字第132號判決意旨
    參照）。
  ㈣經查，上開事實概要欄所述之事實，除下述爭點外，為兩造
    所不爭執，並有舉發違反道路交通管理事件通知單、申訴書
    、檢舉違規案件明細、內政部警政署國道公路警察局第二公
    路警察大隊109年8月25日以國道警二交字第1092704418號函
    、原處分書等在卷可稽，應認屬實。則本件之爭點應為：原
    告是否有「行駛高速公路未依規定變換車道」之行為？被告
    分別為二次裁罰是否有違比例原則？茲論述如下。
  ⒈原告雖以前揭情詞置辯，惟前開舉發影片，經本院當庭勘驗
    ，結果如下：「2020/7/21 18：12：37-18：12：50可見原
    告車輛由外側車道經過穿越虛線進入出口減速車道，於變換
    車道時未使用方向燈；另影像時間2020/7/21 18：13：58-1
    8：14：05可見原告車輛由出口減速車道經過穿越虛線進入
    出口減速右側車道，於變換車道時未使用方向燈。」，此有
    110年7月22日調查證據筆錄附卷可參。依上開勘驗內容，足
    可認定原告確有自外側車道至減速車道時，未依規定使用方
    向燈之客觀違規事實。
  ⒉原告雖主張於上揭路肩屬開放時段，若是打方向燈，請問本
    車是要切換到路肩還是前方的分道線云云。惟按道路交通標
    誌標線號誌設置規則第183 條規定：「路面邊線，用以指示
    路肩或路面外側邊緣之界線。其線型為白實線，線寬為十五
    公分，整段設置。…」，復依交通部高速公路局107年10月17
    日管字第1070040585號函文記載，高速公路開放路肩行駛路
    段，該路肩即應視為一車道，且用路人駕駛車輛駛離原行駛
    車道時，亦應屬變換車道行為，是用路人自縮減車道行駛至
    外側路肩、或由路肩駛入減速車道時，已離開原車道，應屬
    「變換車道」行為，應依規定先顯示方向燈再駛進路肩或減
    速車道至明（詳卷附函文）。復依交通部高速公路局109年5
    月7日管字第1090032900號函文說明二所記載：「經查路肩
    通行終點銜接減速車道時，路面邊線位於車道左側，故應打
    左側方向燈；至加速車道銜接路肩通行起點時，因路面邊位
    於車道右側，故應打右側方向燈。」（詳卷附函文）可知，
    倘若高速公路開放車輛行駛路肩，則該路肩在本質上即視為
    一車道，而應一體適用高速公路及快速公路交通管制規則第
    11條第2 款之規定，如此方能維護車輛行駛路肩之交通安全
    與秩序。本件舉發採證光碟勘驗結果清晰顯示外側路肩與減
    速車道間之白色實線、穿越虛線，原告駕駛系爭車輛於上揭
    路段自外側車道駛入減速車道，均詳如前述，自屬車道間之
    變換，自應依上開規定使用方向燈，然原告未為之，於法即
    屬有違，原告主觀上縱無故意，然亦有過失之可歸責事由自
    明，從而原告上開所辯，尚難足採。
  ⒊原告主張民眾檢舉所使用之儀器未經合格檢驗等語，然按道
    路交通管理處罰條例第7條之1之規定以觀，法無明文民眾若
    用行車紀錄器採證時，該行車紀錄器須經經濟部標準檢驗局
    檢驗合格始得為之。又就行車紀錄器（即車用錄影設備）而
    言，僅係將影像透過鏡頭及感光、儲存設備予以紀錄、存檔
    ，尚非如雷達測速儀、呼氣酒精濃度測試器等涉及量測數據
    而需經度量衡檢驗或校正，自不以須經經濟部標準檢驗局檢
    驗合格為其檢舉合法性之依據。此外，衡諸常情，汽車裝設
    行車紀錄器之主要目的係紀錄該汽車行駛時之情況，避免於
    發生交通事故面臨無從舉證之困境，而檢舉其他用路人違規
    僅係附隨之目的，而檢舉違規並無獎金，則檢舉人依其所見
    及行車紀錄器錄影內容（含違規日期、時間及地點）而據實
    指述違規事實及違規日期、時間、地點，核屬常態。再者，
    本件經本院當庭勘驗該檢舉影片，該影片播放時流暢，且由
    車輛行進過程與周遭車輛之相對位置觀之，影片內容正常並
    無刻意剪接之情況，原告雖質疑行車紀錄器之真實性、有效
    性及合法性，然未提出具體事證證明行車紀錄器內容有何偽
    造、不實，原告此部分主張尚屬無據。
  ⒋另按，道交條例依其立法目的，即在為加強道路交通管理，
    維護交通秩序，確保交通安全。其中有關駕駛人行為應遵守
    之規定，均有其特別規範之安全理由，其中有關行進間之變
    換車道，必須使用方向燈提醒其他駕駛人及行人，尤為每位
    駕駛人所須具備之基本常識與認知，俾利其他用路人了解車
    輛動向，以維自身及他人行車安全。原告雖主張斯時正欲由
    路肩駛向右轉分流匝道，如由路肩進入減速車道需先施打左
    轉方向燈，進入減速車道後再立即回打右轉方向燈，如此豈
    不更易致生車禍云云。惟查，於上揭路段行駛於主線匝道上
    車輛欲駛入右轉分流匝道之行駛者多屬常態，如系爭車輛不
    顯示方向燈提醒周知，則其他用路人對其即時行駛動態即存
    有不確定之顧慮。換言之，道交條例或管制規則第11條之適
    用，究非原告所主張得由駕駛人各別依其個人主觀認定，甚
    或用路習慣而有所差異。由本件舉發影片影像及勘驗筆錄內
    容可知，上揭路段之路緣邊線、穿越虛線依序畫設明確，駕
    車行經該處之駕駛人均應能注意該處路肩即將縮減及兩車道
    分屬不同車道之情事，是使用方向燈難謂有誤導他車之可能
    ，原告自有使用方向燈以示警周遭其他車輛自身動態以維護
    交通安全之義務自明，故原告行駛於高速公路未依規定變換
    車道，有應注意、並注意而未注意之情事，自應予以處罰。
    　　
  ⒌末查，原告於附表編號1-2之時、地經民眾舉發並經被告以違
    反處罰條例第33條第1項第4款規定開立系爭2件裁決書，既
    為兩造所不爭執，觀諸本件原告違規事實分別係發生於109
    年7月21日18時12分、同18時13分許，違規地點分屬國道1號
    北向91.6公里、國道1號北向91.5公里處，原告固然於6公里
    範圍內有2次未依規定變換車道之違規行為，然觀諸2次違規
    行為之違規地點均相距不到6公里、違規時間相隔各1分鐘內
    ，即2次違規行為相隔未達6公里以上之距離或6分鐘以上之
    時間，且違反者均係同一條項款規定（道路交通管理處罰條
    例第33條第1項第4款），觀諸處罰條例第85條之1第2項第1
    款規定及立法意旨，並參酌大法官會議釋字第604號解釋之
    意旨，不論民眾檢舉或逕行舉發均應符合比例原則，故內政
    部警政署國道公路警察局自不得對原告連續舉發，亦即僅得
    對原告舉發附表編號1所示之違規行為，不得再舉發附表編
    號2所示之違規行為。因此，內政部警政署國道公路警察局
    就原告附表編號1-2所示違規行為對原告開立2張舉發單，顯
    違反處罰條例第85條之1第2項第1款規定，而被告機關以分
    次處罰，即屬裁罰過當而與比例原則未符，應類推適用道路
    交通管理處罰條例第85條之1第2項第1款規定，處罰1次為已
    足，就原告附表編號2所示違規行為所為之B處分，即有違誤
    ，應予撤銷。至原告所為之附表編號1所示違規行為，被告
    就該違規行為對原告裁處罰鍰3000元並記違規點數1點本屬
    合法有據，是被告如附表編號1所示之A處分，核無違誤，原
    告訴請撤銷此部分處分，洵屬無據。　　
六、綜上所述，原告所為之附表編號1-2違規行為經民眾以科學
    儀器取得證據資料，向舉發單位檢舉，經舉發單位查證屬實
    後，依處罰條例第7條之2規定逕行舉發，類推適用處罰條例
    第85條之1第2項第1款之規定。從而，原告為附表編號1之違
    規行為後，未達6公里以上距離或6分鐘以上時間再為附表編
    號2之相同類型之違規行為，被告即不得對原告所為之附表
    編號2違規行為裁處B處分，被告所為B處分，顯有違誤，均
    應予撤銷；至被告就附表編號1所為A處分，依處罰條例第33
    條第1項第4款、第63條第1項第1款（原處分漏載第1款）規
    定，對原告裁處罰鍰3,000元、記違規點數1點之A處分，則
    無違誤，原告訴請撤銷如附表編號1所示A處分，為無理由，
    應予駁回。
七、本件事證已臻明確，兩造其餘攻擊、防禦方法及所提證據，
    經核均與判決結果不生影響，爰不一一論列，併此敘明。
八、本件第一審裁判費為300元，原告部分勝訴部分敗訴，依行
    政訴訟法第104條準用民事訴訟法第79條規定，由原告負擔2
    分之1，被告負擔2分之1，並依行政訴訟法第104條規定準用
    民事訴訟法第93條規定，確定第一審訴訟費用額如主文第3
    項所示。
中　　華　　民　　國　　110 　年　　11　　月　　22　　日
                  行政訴訟庭  法  官  李毓華
以上正本係照原本作成。
如不服本判決，應於判決送達後20日內，向本院提出上訴狀並表
明上訴理由（原判決所違背之法令及其具體內容或依訴訟資料可
認為原判決有違背法令之具體事實），其未載明上訴理由者，應
於提出上訴後20日內向本院補提理由書（上訴狀及上訴理由書均
須按他造人數附繕本，如未按期補提上訴理由書，則逕予駁回上
訴），並應繳納上訴裁判費新臺幣750元。　　　　　　　　　
中　　華　　民　　國　　110 　年　　11　　月　　25　　日
                              書記官  劉文倩
　　　　　　　　　　　　　　　　
附表
編號 違規時間（民國） 違規地點 舉發單 裁決書（處分） 1 109年7月21日18時12分 國道1號北向91.6公里處 109年8月10日國道警交字第ZBA334999號舉發違反道路交通管理事件通知單（A舉發單） 109年10月20日竹監裁字第50-ZBA334999號違反道路交通管理事件裁決書（A處分） 2 109年7月21日18時13分 國道1號北向91.5公里處 109年8月5日國道警交字第ZBA334478號舉發違反道路交通管理事件通知單（B舉發單） 109年10月20日竹監裁字第50-ZBA334478號違反道路交通管理事件裁決書（B處分）